臺灣臺中地方法院刑事判決　　　　　　　92年度易字第2027號
公　訴　人　臺灣臺中地方法院檢察署檢察官
被　　　告　Ｒ○○
選任辯護人　葉涵德律師
被　　　告　天○○
　　　　　　ｂ○○
　　　　　　Ｇ○○
　　　　　　巳○○
　　　　　　ｖ○○
上列被告等因詐欺等案件，經檢察官提起公訴（九十一年度偵字
第二○九八七號、九十二年度偵字第七四一八號），本院判決如
下：
    主    文
Ｒ○○、天○○、ｂ○○共同連續意圖為自己不法之所有，以詐
術使人將本人之物交付，Ｒ○○處有期徒刑拾月，天○○、ｂ○○各處有期徒刑捌月。
Ｇ○○共同連續違反臺灣地區人民、法人，不得為大陸地區之教
育機構在臺灣地區辦理招生事宜及從事居間介紹之行為之規定，
從事招生、居間介紹行為，處有期徒刑月，如易科罰金，以
佰元折算壹日。
巳○○、ｖ○○均無罪。
    犯罪事實
一、Ｒ○○與ａ○○（業經本院判處有期徒刑三月，併科罰金新
    臺幣十萬元，緩刑三年確定）為結識數十年的朋友，ａ○○
    是班址設於臺中市○○○街三七號七、八樓「東華補習班」
    之負責人（另有教室設於臺中市○○街七號六樓、九號九樓
    ），向以經營專科、高中、國中學生補習教育為業，Ｒ○○
    於民國九十年九月以前，曾入股及擔任由ａ○○為負責人而
    於臺中市○區○○街三七號七、八樓開設「東華補習班」之
    主任，於退股之後，對外仍掛名該補習班主任。天○○、ｂ
    ○○（另有別名「路蕙鴻」）夫妻為班址設於彰化縣彰化市
    ○○路二五○號一樓「上進文理補習班」之負責人，原以經
    營國中、國小補習教育為業。ｏ○○（另有別名「謝志堅」
    ，現通緝中，俟通緝到案後再行審理）為「長鼎管理顧問股
    份有限公司」（以下簡稱「長鼎公司」，名義負責人戴覺先
    ）之實際負責人，Ｇ○○則自擔任長鼎公司之企畫經理。Ｕ
    ○○、Ｚ○○（以上二人現通緝中，俟通緝到案後再為審理
    ）夫妻則為設於臺中市○○街「東聯文理補習班」之負責人
    ，向以經營高中、國中學生補習教育為業。
二、ａ○○、Ｒ○○、Ｕ○○、天○○、ｂ○○共同基於違反臺
    灣地區人民或其他機構，不得為大陸地區之教育機構在臺灣
    地區辦理招生事宜或從事居間介紹之行為及公司未經設立登
    記不得以公司名義經營業務之概括犯意聯絡，竟利用「東華
    補習班」之商譽，假「東華補習班」及Ｕ○○所經營「東聯
    補習班」之營業處所及電話，供作「大東華公司」之營業處
    所與聯絡電話，並由天○○、ｂ○○提供「上進文理補習班
　　」班址與電話供作「大東華彰化分公司」、「大東華文教事
　  業機構留學部」、「上進文教諮詢中心」之營業處所與聯絡
    電話，設立「大東華國際留學諮詢顧問有限公司」，但未辦
    理公司設立登記，由Ｒ○○自任大東華國際留學諮詢顧問有
    限公司總經理、Ｕ○○自任「大東華國際留學諮詢顧問有限
    公司執行長，ａ○○、Ｒ○○、天○○、ｂ○○、Ｕ○○對
    外均以「大東華國際留學諮詢顧問有限公司」、「大東華文
    教事業機構」名義，經營為大陸地區之高等學校（即大學）
    之學士、碩士、博士學位等教育機構在臺灣地區辦理招生事
    宜或從事居間介紹之業務。並先於八十九年十月間，由ａ○○與Ｒ○○透過Ｒ○○之大陸地區友人李光棟（別名李大偉
    ）居間介紹，認識大陸地區北京大學前圖書館館長陳文良（
    已退休），就合作辦理臺灣地區人民前赴大陸地區就學業務
    達成共識後，ａ○○、Ｒ○○即委派Ｕ○○代表赴大陸地區
    北京市，於八十九年十月十九日與陳文良簽訂協議書，並支
    付三萬五千美元予陳文良作為籌辦費用，雙方協議由陳文良
    負責提供大陸地區知名大學一定名額予「大東華文教事業機
    構」，「大東華文教事業機構」則必須保證每年有二百個臺
    籍學生（以下簡稱臺生）赴大陸地區就學，而陳文良對每名
    赴大陸地區求學之臺生可抽取七百美元佣金；其後，Ｒ○○
    、Ｕ○○二人即基於ａ○○授權而開始使用「大東華文教事
    業機構」、「大東華國際留學諮詢顧問有限公司」等名義，
    刊登雜誌報端、散發海報傳單而大肆宣傳，進行招募臺生赴
    大陸地區報考、就讀高等學校學士、碩士、博士學位等教育
    機構等仲介事宜，並自九十年年初起，由Ｒ○○、Ｕ○○提
    供大陸留學資訊及印製廣告傳單與天○○、ｂ○○，再利用
    刊登報端、寄發廣告散至各學校以宣傳之，而共同辦理招募
    臺生赴大陸地區報考、就讀高等學校學士、碩士、博士學位
    等教育機構之仲介事宜，每合作招攬一個個案赴大陸地區就
    讀成功，天○○、ｂ○○夫妻可獲取佣金新臺幣（下同）五
    萬元。其五人主要仲介之學校有北京大學、北京體育大學、
    中國政法大學、清華大學、北京師範大學等，而於臺生或其
    家長依據廣告內容與電話、地址前來洽詢時介紹大陸地區各
    學校、科系諸項概況，勸募其等同意前去報考、就讀後，復
    與臺生或其家長簽訂「海外升學履約保證書」，收取所謂之
    「顧問費」，收費情形則視個案欲報考就讀之學校、科系等
    因素，自三十萬元至一百二十萬元不等，分作簽約時、教授
    面談時（或註冊時）、取得入學通知書得順利進入志願之學
    校就讀時共三階段給付之，「大東華文教事業機構」即ａ○○、Ｒ○○、Ｕ○○、天○○、ｂ○○則須負責為其等辦理
    大陸地區聯招考試報名、陪同考生前往大陸進行考前輔導與
    參加考試、就讀期間生活及課業輔導等事務。其五人合作期
    間至九十年八月間止，而有為Ｅ○○、ｋ○○、Ｃ○○（以
    上三人與Ｒ○○、天○○、ｂ○○、Ｕ○○接洽）、辛○○
    、ｎ○○、ｇ○○、庚○○（以上四人與Ｒ○○、天○○、
    ｂ○○接洽）、ｆ○○、ｒ○○、乙○○、申○○、Ｓ○○
    （以上五人與天○○、ｂ○○接洽，且起訴書誤將乙○○、
    申○○、Ｓ○○部分列在犯罪事實欄五），Ｉ○○（與天○○、ｂ○○、Ｕ○○接洽）、黃○○（與Ｕ○○接洽），及
    與Ｒ○○接洽之臺生家長Ｎ○○（其子陳佳緯）、辰○○（
    其子李柏毅）、池宗訓（其子池孟軒、池孟修，起訴書誤將
    池孟修載為池孟軒，且將其二人家長池宗訓誤為臺生）、Ｆ
    ○○（其子許子羿）、Ｑ○○○（其女陳靜芳）、唐美雲（
    其女郭睿知、其子郭政一）、Ｋ○○（其子林大為）、Ｗ○○（其子蘇冠文）、甲○○○（其子王俊仁）、Ｂ○○（其
    子徐銘謙，起訴書誤載為徐榕謙，並誤列於犯罪事實欄三(二)
    ）暨臺生ｃ○○、午○○、Ｈ○○、Ｏ○○，辦理至大陸應
    試之招生事宜及從事居間介紹之行為。
三、迄於九十年五、六月間，ａ○○因遭Ｒ○○、Ｕ○○矇蔽，
    彼此心生嫌隙，且鑒於設立登記前之「大東華國際留學諮詢
    顧問有限公司」招生業務確實不如預期，乃欲借重ｏ○○所
    經營「長鼎公司」之管理、行銷能力及資源加入經營，遂積
    極向ｏ○○遊說，恰「長鼎公司」亦因收入不敷支出，亟欲
    轉型以拓展商機、增加營運收益，ｏ○○即基於與ａ○○、
    Ｕ○○共同違反臺灣地區人民、法人，不得為大陸地區之教
    育機構在臺灣地區辦理招生事宜或從事居間介紹之行為之概
    括犯意聯絡，利用「長鼎公司」之營業處所即臺中市○區○○○路一段一八五號十五樓之Ｂ與電話供作營業處所與聯絡
    電話，對外實際從事為大陸地區之高等學校（即大學）之學
    士、碩士、博士學位等教育機構在臺灣地區辦理招生事宜或
    從事居間介紹之業務，ｏ○○並聘請由ａ○○推薦之Ｕ○○
    擔任「長鼎公司」總經理，惟Ｕ○○任職未久，即因操守不
    佳而遭開除，Ｒ○○、ａ○○、ｏ○○即承前開違反臺灣地
    區與大陸地區人民關係條例第二十三條規定之概括犯意，由
    ｏ○○邀同其「長鼎公司」資深員工Ｇ○○，與ａ○○、Ｒ
    ○○共同商議設立「大東華國際留學諮詢顧問有限公司」，
    Ｇ○○即基於與ｏ○○、ａ○○、Ｒ○○共同違反臺灣地區
    人民、法人，不得為大陸地區之教育機構在臺灣地區辦理招
    生事宜或從事居間介紹之行為之概括犯意聯絡，於九十年十
    二月六日簽立合作協議書，由ａ○○持有四股、Ｒ○○持有
    二點五股（其二人持股為技術股並未實際出資），ｏ○○持
    有二點五股，Ｇ○○持有一股，公積金二股，共計十二股，
    於九十一年一月四日正式登記設立，址設臺中市○區○○○
    路一段一八五號十五樓，登記負責人為林玉珍，實際負責人
    為ｏ○○，招生業務則授權總經理Ｒ○○負責，Ｇ○○則擔
    任經理而為Ｒ○○之副手，協助處理臺生前往大陸地區報名
    、考試等事宜。Ｇ○○並自簽訂合作協議書後，以「長鼎公
    司」代表人名義，分別於九十年十二月十七日與ｄ○○即臺
    生廖明政之家長，於九十年十二月二十日與壬○○，於九十
    年十二月二十八日與Ｊ○○，簽訂升學履約保證書，而有辦
    理招生事宜及從事居間介紹之行為。Ｒ○○則有為臺生或其
    家長ｅ○○、卯○○、酉○○、Ｊ○○、丁文蘊（其母子○○）、Ｔ○○、廖明政（其父ｄ○○）、蔡政翰（其母Ｍ○○）、宙○○、王凱育（其父丙○○）、己○○、寅○○、
    Ａ○○、林游宏（其父宇○○）、ｕ○○、鍾凱釧（其父ｑ
    ○○、其母ｔ○○）、ｐ○○、戊○○、Ｖ○○、黃家鑫（
    其母Ｌ○○）、林彥君（其父地○○）、Ｐ○○、未○○、
    ｌ○○、ｊ○○，辦理至大陸應試之招生事宜及從事居間介
    紹之行為。
四、另自九十年八月間天○○、ｂ○○不再與Ｒ○○、ａ○○、
    Ｕ○○合作招生後，Ｒ○○、ａ○○、Ｕ○○又承前開違反
　　臺灣地區人民或其他機構，不得為大陸地區之教育機構在臺
　  灣地區辦理招生事宜或從事居間介紹之行為及公司未經設立
    登記不得以公司名義經營業務之概括犯意聯絡，由ａ○○自
    九十年八月間起提供臺中市○區○○路一段一○一號十五樓
    Ｂ室作為營業處所，供Ｒ○○、Ｕ○○以尚未設立登記前之
    「大東華國際留學諮詢顧問有限公司」名義，對外經營為大
    陸地區之高等學校之學士、碩士、博士學位等教育機構在臺
    灣地區辦理招生事宜或從事居間介紹之業務。
五、Ｒ○○、Ｕ○○、天○○、ｂ○○四人，因政府尚未承認大
    陸學籍，亦不同意大陸地區教育機構來臺招生，致前開業務
　　推展不順遂，竟萌生意圖為自己不法所有之共同概括犯意聯
　  絡，明知臺生報名參加大陸地區所舉辦之「普通高等學校聯
　　合招收」考試，均必須依憑個人實力應考，以應試成績決定
　  錄取與否，且各大學學士、碩士、博士學位均不可能利用於
    寒、暑假期間短期進修二、三年即可獲得，且明知「大東華
    國際留學諮詢顧問有限公司、「大東華文教事業機構留學部
　　」在大陸地區並無設立分公司、分部或辦事處，亦無長期派
　  駐人員以服務臺生，竟自九十年二月間起，印製並散發內容
    浮誇不實之宣傳廣告、海報，內容載有：「教師進修好時機
    ．請傳閱。您知道嗎？政府對大陸學歷已採取『開放』政策
    了。我們可以幫您進入中國大陸就讀一流大學研究所，包括
    北京大學、北京師範大學、北京體育大學、北京電影學院、
    北京舞蹈學院、中央音樂學院、清華大學、天津大學、浙江
    大學、交通大學、上海復旦大學、南京大學、廈門大學、中
    山大學、北京協和醫科大學、北京大學醫學院、上海醫科大
    學、首都醫科大學、南京中醫藥大學、廣州中醫大學‧‧‧
    。排名都在大陸前三十名，甚至在全世界前十名。文、理、
    公、商、醫、教育、美術、音樂、舞蹈、體育，‧‧‧任您
    選擇。不用委屈花大把鈔票讀二流學校。到歐、美、日就讀
    ，又需花大量時間適應語言、文化。學習自己的華文，省錢
    又省事，又有世界各國承認的高學歷證明，聰明您應該知道
    如何選擇了。此刻想擁有學士、碩士、博士的高學歷，不再
    是那麼遙不可及，碩、博士進修也不需放棄目前的工作，每
    年只要利用寒、暑假時間短期進修二、三年，即可獲得北京
    大學等知名的大學學位。＊教育部即將承認大陸學歷，及早
    卡位以免向隅＊＊五專畢業生需工作滿三年才可報考＊＊學
    士後醫學碩博士（6~8）任何科系畢業生皆可報考＊＊學士
    （4~5年）、碩士（2年）、博士（3年）」或「保證入學，
    在中華民國唸書，想進一流的大學或醫學系。你的高中成績
    必須是在全國學生的前5%，才有希望。現在，你要唸世界一
　　流知名大學或醫學系，本機構保證完成你的心願。本機構與
　  世界知名大學簽約合作為莘莘學子另闢升學管道。綜合性大
    學共58所200多系，醫科及醫藥大學共32所；藝術、美術、
    工藝、戲劇、舞蹈、服裝、電影體育大學共23所。多樣性的
    讓你選擇，並保證讓你入學，大東華國際留學諮詢顧問有限
    公司」，與多種記載「如無法替取得合法入學通知，需無條
    件返還已繳之顧問費」內容之「海外升學履約保證書」，Ｒ
    ○○個人更稱係「大陸對臺招生辦事處臺灣辦事處代表」
    ，復向前來洽詢之臺生誆稱：渠等與中央統戰站的某位幹
　　部關係良好，該幹部與各大學的關係良好，或透過渠等與大
　  陸地區各高等學校教授之特殊關係，有十幾年的工作經驗，
    考試只是形式，成績好不好沒關係，運用門路、關係，有錢
　　可疏通，只要對學校有所捐獻，即可從寬入學，保證有辦法
　  讓臺生可順利進入大陸地區所志願的任何大學就讀，或保證
    考上後可以不用在臺服兵役等語。迄至九十年八月間止，計
    有Ｅ○○、ｋ○○、Ｃ○○（以上三人與Ｒ○○、天○○、
    ｂ○○、Ｕ○○接洽）、辛○○、ｎ○○、ｇ○○、庚○○
    （以上四人與Ｒ○○、天○○、ｂ○○接洽）、ｆ○○、ｒ
    ○○、乙○○、申○○、Ｓ○○（以上五人與天○○、ｂ○○接洽，且起訴書誤將乙○○、申○○、Ｓ○○部分列在
    犯罪事實欄五），Ｉ○○（與天○○、ｂ○○、Ｕ○○接洽
    ）、黃○○（與Ｕ○○接洽），及與Ｒ○○接洽之臺生家長
    Ｎ○○（其子陳佳緯）、辰○○（其子李柏毅）、Ｆ○○（
    其子許子羿）、Ｑ○○○（其女陳靜芳）、Ｋ○○（其子林
    大為）、Ｗ○○（其子蘇冠文）、甲○○○（其子王俊仁）
    、Ｂ○○（其子徐銘謙，起訴書誤載為徐榕謙，並誤列於犯
    罪事實欄三(二)），皆不知有詐，因而陷於錯誤，紛紛分別與
    Ｒ○○、Ｕ○○、ｂ○○（天○○、ｂ○○夫妻皆推由以ｂ
    ○○名義為之）簽訂「海外升學履約保證書」，並分別實際
    給付如附表一所示之顧問費（起訴書誤載為十五萬元至四十
    五萬元不等）。Ｒ○○、天○○、ｂ○○、Ｕ○○嗣雖曾安
    排Ｅ○○等人前赴大陸地區考試或會見教授，惟只陳佳緯、
    李柏毅、蘇冠文依實力應考順利入學，其餘者或無法如願，
    或於面見大陸地區之大學教授後即發現受騙而要求退費，或
    自行設法報名、應考而順利入學，且Ｒ○○保證蘇冠文考上
    後在臺可以不用服兵役亦無法兌現，但Ｒ○○、天○○、ｂ
    ○○、Ｕ○○僅退費予ｎ○○、ｇ○○、庚○○、乙○○、
    Ｓ○○、辰○○、Ｋ○○如附表一所示，其餘則未依照簽訂
    之「海外升學履約保證書」內容退還預繳之費用。
六、Ｒ○○又利用ｏ○○對於大陸地區留學項目與業務不甚了解
    之機會，承上開為自己不法所有之概括犯意，自九十年十二
    月五日起至九十年十二月十九日止，以上開不實說詞，使宇
    ○○（其子林游宏）、Ｖ○○及Ｘ○○○（其子黃宇歆）、
    Ｐ○○陷於錯誤，與Ｒ○○簽訂「海外升學履約保證書」，
    並分別實際交付四十萬元（未退費）、三十萬元（已退還二
    十七萬元）、十五萬元（只退還一萬元）之「顧問費」（起
    訴書誤載為十五萬元至六十五萬元不等）予「長鼎公司」（
    起訴書誤載為「大東華公司」）。Ｒ○○嗣雖曾透過「長鼎
    公司」其後成立之「大東華國際留學諮詢顧問有限公司」安
　　排林游宏、黃宇歆、Ｐ○○前赴大陸地區考試或會見教授，
　  惟只林游宏依實力應考順利入學，黃宇歆、Ｐ○○則無法如
    願。
七、天○○、ｂ○○夫婦因與ａ○○、Ｒ○○、Ｕ○○間之合作
    關係不佳，屢生紛爭，遂決意自九十年八月間起脫離未經設
    立登記之「大東華國際留學諮詢顧問有限公司」與「大東華
    文教事業機構」而自立門戶，並自同時間起，承前開共同違
　  反臺灣地區與大陸地區人民關係條例第二十三條規定及詐欺
    取財之概括犯意，利用上開「上進文理補習班」班址與電話
    ，供作「上進文教諮詢中心」之營業處所與聯絡電話，辦理
    招募臺生赴大陸地區報考、就讀高等學校碩士、博士學位等
    教育機構之居間介紹事宜，並向前來洽詢之臺生或其家長誆
    稱：其與大陸地區各高等學校教授之特殊關係，只要透過有
    力人士幫忙，並給予相當費用，自可保證入學云云。迄至九
    十一年底，計為ｍ○○、Ｄ○○（原名翁君平）、Ｙ○○、
    丁○○、玄○○、亥○○、癸○○、ｓ○○、戌○○、丑○○、ｉ○○等人辦理招生事宜或從事居間介紹之業務。其中
    並有ｍ○○、Ｄ○○（原名翁君平）、Ｙ○○、丁○○、ｓ
    ○○、丑○○、ｉ○○不知有偽，與天○○、ｂ○○簽訂「
    海外升學履約保證書」，因而陷於錯誤，分別實際給付如附
    表二所示之顧問費（起訴書誤載為十五萬元至三十萬元不等
    ），但天○○、ｂ○○僅退款予Ｙ○○、丁○○十萬元及退
    款予ｓ○○二十二萬元，其餘則未依照簽訂之「海外升學履
    約保證書」內容退還預繳之費用。
八、嗣經法務部調查局臺中市調查站持本院搜索票分別於九十一
    年九月四日上午十時許至：（一）臺中市○○區○○路三段
    四四七號二十樓之Ｃ「長鼎公司」營業處所搜索扣得報名資
    料十六份、帳冊二十二份、文宣資料十七份、人事資料一份
    、加盟資料三份，（二）臺中市○區○道路三五巷一弄十四
    號Ｒ○○住處搜索扣得學員資料四份、札記三冊、帳冊二紙
    、招生資料六份、學員赴陸照片一份；及於同日上午十時三
    十分許至臺中市○○區○○路一段五○三巷三六弄十三號Ｕ
    ○○、Ｚ○○住處搜索扣得代陸招生宣傳資料十冊、公司股
    東名單資料一冊、客戶名單紀錄表三冊、客戶資料一冊、代
    陸招生臺灣學生照片資料一冊、學生履約保證書一冊、代陸
    招生臺灣學生報考資料一冊、東聯文理短期補習班公司章一
    顆；又於同日上午九時三十分許至臺中市○區○○路一一七
    號八樓搜索扣得招生資料二十份、客戶資料六份、公司資料
    五份、請款單一份、招生申請資料二十份、私立高中洽談內
    容一冊、客戶資料表三份、客戶訪問記錄表一份、收費價目
    表一份、招生作業流程表一份、履約合約書一份、收費收據
    一份、招生提案簡報一份、大陸留學說明會一份、簽呈資料
    一份、中國人民大學照片一幀、新進人員履歷表一份、營利
    事業登記證一紙、巳○○資料一份、空白畢業證書三份、大
    中華印章三枚、公司電腦資料一份、大中華海報及簡報資料
    六張；暨法務部調查局彰化縣調查站持搜索票於同年上午十
    時許至彰化縣彰化市○○路二七三巷三二弄二三號八樓天○○、ｂ○○住處搜索扣得大中華國際留學教育中心招生資料
    十五張、合作計畫書（空白）十三張、合作協議書一張、大
    東華「海外升學履約保證書」二張、北京大學進修教師健康
    檢查表六張、北京大學入學須知七張、留學部日報表七張、
    國際留學顧問合約書四張、ｒ○○等博士學位聲請表四十八
    張、申○○等海外升學履約保證書三十九張、大東華國際留
    學諮詢公司留學資料二張、北京理工大學招生介紹五份、玉
    山商業銀行ｂ○○帳簿一本、第七商業銀行彰化分行天○○
    帳簿一本；及於同日上午十時十五分許至彰化縣彰化市○○
    路二五○號「上進文理補習班」搜索扣得南京等大學醫學院
    招生資料五張。
九、案經法務部調查局臺中市調查站移送，暨ｍ○○、Ｄ○○、
    Ｙ○○、丁○○、ｆ○○、ｒ○○、乙○○訴由臺灣臺北地
    方法院檢察署檢察官呈請臺灣高等法院檢察署檢察長核轉臺
    灣臺中地方法院檢察署檢察官偵查起訴。
    理    由
壹、有罪部分：
一、訊據被告Ｒ○○、天○○、ｂ○○固均坦承其等有違反臺灣
    地區人民、機構，不得為大陸地區之教育機構在臺灣地區辦
    理招生事宜及從事居間介紹之行為之規定，從事招生、居間
    介紹之行為，而被告天○○、ｂ○○另對其等就「大東華國
    際留學諮詢顧問有限公司」未辦理公司設立登記，即以該公
    司名義經營業務之行為坦承不諱，惟被告Ｒ○○否認有何違
    反公司法第十九條及詐欺取財之犯行，被告林廷輝、ｂ○○
    亦均否認有詐欺取財之犯行，被告Ｇ○○則否認其有違反臺
    灣地區人民、法人，不得為大陸地區之教育機構在臺灣地區
    辦理招生事宜及從事居間介紹行為之規定，被告Ｒ○○辯稱
    ：其僅介紹李光棟與ａ○○認識，其不知該二人聯絡情形，
    亦不知與陳文良簽約之事，僅受ａ○○聘請擔任班主任，協
    助其辦理招生事宜，從未經手任何臺生或家長交付的各項費
    用，所有款項均由ａ○○的兒子楊士弘及所派之會計吳新枝
    收取，或由ｈ○○收取，其每月薪水五萬元，每次去北京辦
    事時，僅向會計領取三萬元旅費，而印刷海報、登廣告、履
    約保證書等費用都由ａ○○支付，其未出資也未參與，其招
    募的臺生都經過其指導如何考試，在大陸地區亦設有辦事處
    ，由專人輔導，至於沒有考上者，如許子羿，其也有退款，
    並無人告其詐欺，其也不是設立登記前「大東華國際留學諮
    詢顧問有限公司」之負責人，無違反公司法第十九條之規定
    云云；被告林廷輝、ｂ○○均辯稱：因Ｒ○○、Ｕ○○向其
    表示保證臺生至大陸一定可以入學，Ｒ○○並多次交付大陸
    留學重點工作指示，保證免試入學，其等不瞭解真相，直到
    臺生考試完畢，才知道不是每一個人都可以錄取，嗣因Ｒ○○私吞款項並拒絕為考生服務，其只好硬著頭皮自己聯絡大
    陸親戚安排處理善後，希望臺生都可以錄取，而北體大學教
    授也於九十一年一月間開專班為臺生補習，訂於考前重點提
    示，提供英文作文題目供考生準備，但放榜前遭人檢舉而生
    枝節，所以只有一人錄取；其等一時未查而採大東華訂定之
    簽約書，約定未錄取時全額退費，其事後也與臺生協調，已
    退款予ｇ○○，並與乙○○、Ｓ○○、Ｙ○○、丁○○、ｓ
    ○○達成退款十萬元之協議，但嗣於九十一年十一月間協調
    時，因人多嘴雜而未達成共識，後來有人至其補習班噴漆吵
    鬧，使其無法經營，收入減少，所以無法還款云云；被告Ｇ
    ○○辯稱：其在「長鼎公司」是擔任行政經理，從未從事招
    生工作，Ｒ○○離開後，其就負責退款事宜云云。惟查：
（一）被告Ｒ○○部分：
  １、被害人Ｎ○○、辰○○、Ｆ○○、Ｑ○○○、Ｋ○○、Ｗ
      ○○、甲○○○、Ｂ○○等人，均係將臺生之赴大陸地區
      報考之「顧問費」親自交給被告Ｒ○○一節，業於臺中市
      調查站詢問時指述綦詳，並有被害人Ｑ○○○出具匯款予
      被告Ｒ○○之彰化銀行存款憑條一份、被害人Ｂ○○出具
      之抬頭指定為Ｒ○○的第一商業銀行西壢分行支票一紙及
      被告Ｒ○○自行記載收取臺生「顧問費」之字據一紙存卷
      足憑，且同案被告ｂ○○在本院於九十三年十月二十六日
      審理時亦具結證稱：於九十年八月以前，曾就其招募至大
      陸地區報考臺生所交付之「顧問費」，扣除天○○、ｂ○○可收取之佣金後，將款項匯給Ｒ○○等語明確，並有被
      告ｂ○○提出之華僑銀行匯款委託書三紙、第七商業銀行
      匯款回條一紙、第七商業銀行彰化分行支票一紙及被告Ｒ
      ○○出具之收據一紙附卷可佐，再參以證人ｈ○○於本院
      九十三年十月二十六日到庭證述：其在東華補習班上班時
      ，ａ○○派其協助Ｒ○○至臺生家中派訪家長，Ｒ○○有
      先收取十萬元之代辦費，但其沒有協助Ｒ○○向臺生或其
      家長收取費用等語無誤，證人ａ○○於本院九十四年八月
      四日審理時到庭證稱：Ｒ○○的薪水，是直接從介紹學生
      的費用裡抽取五萬元，但是Ｒ○○都自己收取學生費用，
      自己拿去，其不知道Ｒ○○是否有將收取的費用交給其子
      楊士弘或會計吳新枝，可能只有少部分交給吳新枝而已，
      而且Ｒ○○都沒有讓其知道收費情形等語無訛，則由證人
      ｈ○○、ａ○○證詞可知，招攬赴大陸地區報考的費用係
      由被告Ｒ○○收取，且無法證明被告每月薪水僅為五萬元
      及向臺生家長收取的費用是否有全數交給楊士弘、吳新枝
      、ｈ○○，顯見被告Ｒ○○確有向臺生或其家長收取「顧
      問費」之事實，是被告Ｒ○○辯稱：從未經手任何臺生或
      家長交付的各項費用，所有款項均由ａ○○的兒子楊士弘
      及所派之會計吳新枝收取，或由ｈ○○收取，其僅領取每
　　　月薪水五萬元，每次去北京辦事時，再向會計領取三萬元
　　  旅費云云，顯然不實。
  ２、依於九十一年九月四日在臺中市○區○道路三五巷一弄十
      四號被告Ｒ○○住處搜索所扣得學員資料，其中編號壹之
      一者，首頁為案外人陳文良於九十年三月二日寫給被告Ｒ
      ○○之信函，內容有：「１、我已與國務院臺辦諮詢、教
      育部臺辦答復得非常明確；（2）凡未參加並經過大陸地
      區指定地點報名考試而入學者，均為無效，並對當事人（
      大陸方面）追究責任直至法律指控；５、中國政法大學寒
      暑假招生事宜，確有此事，但目前尚未對臺灣地區開放；
      ６、臺灣學子報考大陸各頂尖名校，仍不能對每個學子保
      證」等語，可見案外人陳文良已與被告Ｒ○○告知需參加
      大陸地區考試才能入學，並無對臺灣地區學生開放寒暑假
      招生，且不可保證名校入學之事，然被告Ｒ○○卻(1)向被
      害人Ｎ○○表示保證其子陳佳緯入學等語；(2)對被害人辰
      ○○表示保證其子李柏毅入學等語，卻將其子李柏毅所填
      第一志願北大醫科劃掉，私填首都醫科大學及上海醫科大
      學；(3)對被害人Ｆ○○表示保證其子許子羿入學否則退款
      ，然許子羿未考取，被告Ｒ○○亦無退款；(4)對被害人Ｑ
      ○○○表示保證其女陳靜芳考上上海復旦大學，但陳靜芳
      並無考上，亦無退款；(5)向被害人Ｋ○○表示保證其子林
      大為考上上海首都醫科大學，否則退款，但林大為沒有考
      上，經多次催討後才退款二十萬元；(6)向被害人Ｗ○○表
      示在大陸有門路，保證其子蘇冠文考上大陸北大、清大、
      交大等大學，並保證可以不用當兵，可以協助在大陸的學
      習問題，否則全額退款，雖被告Ｒ○○曾安排前去大陸天
      津與教授見面，且作考前輔導，最後蘇冠文考上交通大學
      機械電氣化系，但被告Ｒ○○沒有兌現讓蘇冠文不用當兵
      ，且蘇冠文反應被告Ｒ○○提供的教材根本沒有用，但被
      告Ｒ○○迄未退款；(7)向被害人甲○○○表示保證其子王
      俊仁可以進入上海中醫藥大學中醫系，但王俊仁並未取得
      正式入學資格，迄未退款；(8)向被害人Ｂ○○表示保證其
      子徐銘謙考取大陸同濟大學、中山大學、廈門大學之工商
      管理系，但未能考取，卻僅退款三萬元等情，業據被害人
      Ｎ○○、辰○○、Ｆ○○、Ｑ○○○、Ｋ○○、Ｗ○○、
      甲○○○、Ｂ○○分別指稱綦詳，並有被害人辰○○出具
      之「升學履約保證書」一份在卷可證，自堪認被告Ｒ○○
      確有對上開被害人施用詐術之行為。則被告Ｒ○○辯稱：
      其招募的臺生都經過其指導如何考試，在大陸地區亦設有
      辦事處，由專人輔導，至於沒有考上者，如許子羿，也有
　　　退款云云，顯不實在。
  ３、同案被告ｂ○○於九十一年九月四日在彰化縣調查站詢問
      時，即供稱：和大東華公司合辦的個案有十餘個，有些由
      Ｒ○○帶隊前往大陸，有的由其帶隊赴陸，其記得於九十
      年三、四月間，Ｒ○○帶Ｅ○○、ｋ○○、Ｃ○○、辛○○、ｎ○○、ｇ○○前往大陸，當時天○○亦一同前往，
      嗣其於九十年九月間帶庚○○、ｆ○○、ｒ○○、申○○
      等人前往大陸，其與大東華合辦個案，每一個案約抽所繳
      費用百分之九作為佣金，其收取款項後均交給大東華公司
      會計人員或Ｒ○○等語，被告天○○於同日亦供稱：Ｒ○○與其言明只要上進文理補習班招成一個赴大陸就讀，就
      可抽取佣金五萬元，上進文理補習班前後共招攬辛○○等
      十餘人前往考試，並交付顧問費四十餘萬元給大東華公司
      Ｒ○○，但至九十年七、八月間發現Ｒ○○收了錢卻沒安
      排考試及面見大陸教授事宜，所以上進文理補習班與大東
      華公司結束合作關係，才自行辦理帶學生赴陸考試等語，
      核與證人ｂ○○於本院九十三年十月二十六日審理時具結
      前開證言相符，並有被告ｂ○○提出之華僑銀行匯款委託
      書三紙、第七商業銀行匯款回條一紙、第七商業銀行彰化
      分行支票一紙及被告Ｒ○○出具之收據一紙附卷可參，顯
      見被告Ｒ○○、天○○、ｂ○○、Ｕ○○於九十年八月間
      以前，就招生所收取之費用，應僅抽取部分佣金，其餘須
      繳給設立登記前之「大東華國際留學諮詢顧問有限公司」
      ，故縱如附表一至十四，非由被告Ｒ○○親自招生並收取
      費用，然其應有參與抽取佣金之行為，此部分有犯意聯絡
　　　，行為分擔，自應與被告天○○、ｂ○○、Ｕ○○成立詐
　　  欺取財之共犯。
  ４、被告Ｒ○○於九十一年九月四日在臺中市調查站詢問時，
      即坦承：八十九年十月間，其與ａ○○透過李光棟（別名
　    李大偉）居間介紹，認識前北京大學圖書館館長陳文良，
      陳文良表示有門路可辦理臺灣學生至大陸求學，回臺後，
      ａ○○就提供一百萬元要其辦理赴陸求學事宜，並於八十
      九年十月十九日委派Ｕ○○赴陸與陳文良簽訂臺灣學生赴
      陸求學的協議書，支付陳文良三萬五千元美金的籌辦費用
      ，其主要工作是招攬東華補習班考不上臺灣地區大學的學
      生，或經學生介紹至大東華文教事業機構辦理赴陸求學的
      手續，另Ｕ○○亦要ａ○○出資八、九十萬元製作海報、
      廣告方式來招攬學生報名，學生必須繳交五百元的手續費
      及十萬元之顧問費，其等會將學生的申請入學表格、畢業
      證書、臺港聯招的報名資料，郵寄給陳文良，學生經錄取
      後，再收取十至十五萬元之顧問費等語，核與其於九十一
      年十一月六日偵訊時供述：剛開始其與ａ○○、Ｕ○○一
      起商量，執行部分分為兩個方面，一為補習班的學生徵詢
      ，另一為由Ｕ○○負責對外登廣告，當時也準備成立一家
      大東華公司等語大致相符，亦與同案被告ａ○○於九十一
      年九月四日在臺中市調查站詢問時供述：由Ｒ○○與陳文
      良談好合作事宜後，其與Ｒ○○再委派Ｕ○○代表赴陸，
      以大東華名義與陳文良簽約，並支付陳文良三萬五千元美
      金，同時由其出資以「大東華國際留學諮詢顧問有限公司
      」名義在中國時報及中時晚報數次刊登代陸招生廣告，並
      由Ｕ○○印製大陸招生海報，實際招生業務則由Ｒ○○、
      Ｕ○○運作等語明確，可見被告Ｒ○○、ａ○○、Ｕ○○
      招募學生至大陸留學一事，分別負責招生、出資、印製廣
      告等事宜，彼此間有犯意之聯絡及行為之分擔，自不得以
      係由被告ａ○○負責出資，及宣傳廣告是由被告Ｕ○○出
      面印製云云，即認毋庸負共犯責任。再者，被告Ｕ○○所
      印製之宣傳廣告、海報及「海外升學履約保證書」，載有
      如犯罪事實欄所示之內容等情，有上開宣傳廣告、海報及
      「海外升學履約保證書」在卷可參，審之上開文件載明保
      證入學、可寒暑假進修、未考取保證退費，均與實際情況
      不符，足徵其內容不實。則被告Ｒ○○亦有利用不實廣告
      招攬學生之行為，洵堪認定。
  ５、再被告Ｒ○○雖辯稱：無人告其詐欺，應不構成詐欺取財
      罪云云。然刑法第三百三十九條第一項之詐欺取財罪，並
      非告訴乃論之罪，而係屬公訴罪，審之被告Ｒ○○對上開
      被害人均以保證入學之不實內容使之陷於錯誤而與其簽約
      ，並收取高額費用，然於臺生未獲錄取時，未履行全額退
      款之承諾，其施用詐術之行為，甚為明確，不待被害人提
      出告訴，本即可追訴處罰，是被告Ｒ○○上開所辯，核無
      足取。
  ６、末按未經設立登記，不得以公司名義經營業務或為其他法
      律行為；違反前項規定者，行為人處一年以下有期徒刑、
      拘役或科或併科新臺幣十五萬元以下罰金，並自負民事責
      任；行為人有二人以上者，連帶負民事責任，並由主管機
　　　關禁止其使用公司名稱，公司法第十九條訂有明文。則由
　　　上開條文規定可知，因法人（公司）尚未經設立登記，不
  　　得為權利、義務及犯罪主體，故係處罰行為人（即自然人
　　　），而該行為人不以負責人為限，只要有以未經設立登記
　　　之公司名義經營業務或其他法律行為，即可繩以公司法第
  　　十九條之罪。被告Ｒ○○自居為「大東華國際留學諮詢顧
　　　問有限公司」之總經理，於該公司尚未設立登記前，即散
　　　發以該公司名義出具之保證入學之宣傳廣告、海報，並以
　　　此名義與被害人Ｎ○○、辰○○等人簽訂「海外升學履約
  　　保證書」等情，有被害人Ｎ○○、辰○○之指述，復有名
　　　片一紙、宣傳廣告、海報一份在卷可稽，是被告Ｒ○○關
　　　於：其非設立登記前之「大東華國際留學諮詢顧問有限公
  　　司」負責人，無違反公司法第十九條之規定之辯解，顯然
　　　誤會法律規定而無可採。
   7、至於公訴人雖認為被害人Ｂ○○（其子徐銘謙）部分，係
      被告Ｒ○○在與同案被告ｏ○○合作期間所為之招生云云
      ，然查，依卷附之升學履約保證書，被害人Ｂ○○係於九
      十年六月十六日與被告Ｒ○○簽約，此應在被告Ｒ○○與
      同案被告ｏ○○合作招生之前所為，故應列在本判決之犯
      罪事實欄五之部分，公訴人誤列於起訴書之犯罪事實欄三
　    (二)，應予更正，附此敘明。
  8、綜上，被告Ｒ○○上開所辯，均無可取，其有違反臺灣地
     區與大陸地區人民關係條例第二十三條之規定、公司法第
     十九條之規定及詐欺取財之犯行，均事證明確，洵堪認定
     。
（二）被告天○○、ｂ○○部分：
  １、由上開案外人陳文良之信函內容可知，需參加大陸地區考
      試才能入學，且無寒暑假修學分即可取得學位，亦無保證
      名校入學之事，然被告天○○、ｂ○○卻向被害人吹噓如
      下：(1)向證人Ｅ○○表示保證只要有門路，有關係就可以
      入學，如果無法入學會全額退款，但證人Ｅ○○未獲錄取
      ，亦無退款；(2)向證人ｋ○○表示保證其等關係很好，可
      以打通關節，教授會洩題，考前可以安排複習，保證進入
      北大法律系云云，然後來改口說北大額滿，要求改唸政法
      大學，嗣至北京見教授時，證人ｋ○○就覺得不對勁，當
      時被告Ｒ○○怕會穿幫，當場同意退款，後來筆試及口試
      都是證人ｋ○○自己安排的，迄亦無退款；(3)向證人Ｃ○○表示保證入學，但至北京理工學院時，負責人稱僅剩下
      一個名額，被告Ｒ○○就在櫃檯隨便抽一張說明書要求改
      念中國法政大學，後來考試是證人Ｃ○○自己完成，迄未
      退款；(4)向證人辛○○表示考試成績不好沒關係，要唸什
      麼學校、科系都沒問題，可以利用寒暑假就讀修得學分即
      可取得學位；(5)向被害人ｎ○○表示與臺、港、澳碩博士
      班招生中心承辦人員熟識，有辦法讓其通過入學考試；(6)
      向證人ｇ○○表示保證入學，全額退款，嗣遲至九十三年
      一月二十八日方在臺灣彰化地方法院彰化簡易庭以二十萬
　　　元達成和解；(7)向證人庚○○表示不需放棄目前工作，每
      年只要利用寒暑假短期進修二、三年，即可取得大陸知名
　    大學學位，其等有人脈，會送紅包，不管考試是否考好，
      保證一定考到理想中的學校及科系，如果不能順利入學則
      全額退費；(8)告訴人ｆ○○表示利用寒暑假就讀修得學分
      即可取得學位，並表示其舅媽在大陸關係很好，可以保證
      入學，如未錄取保證退款，但迄未退款；(9)向告訴人ｒ○○表示可以透過大陸有力人士幫忙保證入學，並可以利用
      寒暑假就讀修得學分即可取得學位；(10)向告訴人乙○○表
      示其與大陸人脈黨政關係很好，考前可至教授家作考前輔
      導，重點提示，保證入學及未考取全額退費，但均未兌現
      ，事後僅退款十萬元；(11)向被害人申○○表示保證考取
      大陸北京理工大學動力機械及工程系研究所博士班，並保
      證利用寒暑假去修習學分即可取得博士學位，否則全額退
      費，嗣被害人申○○雖考取，但因無法只利用寒暑假修習
      學分，因而未前往就讀，迄未退款；(12) 向被害人Ｓ○○表示保證考取大陸北京體育大學博士班，未考取可全額
      退費，但嗣被害人Ｓ○○未考取，經多次催討才退款三十
      萬元；(13)向被害人Ｉ○○表示可保證入學及未考取全額
      退款，但未履行，亦無退款；(14)向告訴人ｍ○○、Ｄ○○、Ｙ○○、丁○○表示透過大陸有力人士幫忙，給予相
      當費用，可保證入學；(15)向被害人ｓ○○表示保證考取
      ，未考取全額退費，但嗣被害人ｓ○○未考取，被告天○○、ｂ○○拖欠很久，才退款二十二萬元；(16)向被害人
      丑○○表示在大陸有門路，可以保證考取研究所，如果未
      考取全額退款，但迄未退款；(17)向被害人ｉ○○表示保
      證錄取北京大學概率與數理統計所博士班，未錄取保證退
      款，然嗣被害人ｉ○○未收到入學許可，被告天○○、ｂ
      ○○簽發面額各五萬元、二十五萬元之本票後，並無兌現
      等情，業據證人Ｅ○○、ｋ○○、Ｃ○○、辛○○、ｇ○○、庚○○於九十一年十二月三日偵查時證述明確，並經
      告訴人ｆ○○、ｒ○○、乙○○、ｍ○○、Ｄ○○、Ｙ○○、丁○○指述綦詳，且據被害人ｎ○○、Ｓ○○、Ｉ○○、申○○、ｓ○○、丑○○、ｉ○○陳述屬實，復有海
      外升學履約保證書、匯款通知單、郵政跨行匯款申請書、
      匯款回條聯、支票、本票、合作金庫銀行五權分行函存卷
      可佐，足證被告天○○、ｂ○○確有以上開不實說詞，致
      上開證人、告訴人、被害人陷於錯誤，與之締結升學履約
      保證書並交付如附表一、二所示款項之犯行。是被告天○○、ｂ○○上開所辯，核不可信。
  ２、至於公訴人雖認為告訴人乙○○及被害人申○○、Ｓ○○
      三人部分，係被告天○○、ｂ○○自九十年八月間起脫離
      未經設立登記之「大東華國際留學諮詢顧問有限公司」與
      「大東華文教事業機構」，自立門戶後所自行招生云云，
      然審之被告天○○、ｂ○○自九十年八月間自行招生後，
      所使用之海外升學履約保證書內容、格式及條款，均與九
      十年八月間以前使用者不同，有被害人Ｅ○○、ｋ○○、
      Ｃ○○之升學履約保證書，被害人辛○○、ｇ○○、庚○○、丑○○之海外升學履約保證書，及告訴人ｆ○○、ｒ
      ○○、ｍ○○、Ｄ○○、Ｙ○○、丁○○提出之海外升學
      履約保證書各一份附卷可憑，而證人乙○○之簽約時間為
      九十年六月十七日，被害人申○○簽約時間為九十年七月
      四日，被害人Ｓ○○簽約時間為九十年五月二十六日，均
      在九十年八月以前，使用之海外升學履約保證書內容及格
      式，亦與被告天○○、ｂ○○於九十年八月間以前使用者
      相同，可徵其三人應係被告天○○、ｂ○○未脫離「大東
      華國際留學諮詢顧問有限公司」前所為的招生，自應列為
      本判決之犯罪事實欄五之部分，公訴人誤列於起訴書之犯
      罪事實欄五，應予更正，併此敘明。
  ３、綜上，被告天○○、ｂ○○上開關於無詐欺行為之辯解，
      核無可取，其二人有違反臺灣地區與大陸地區人民關係條
      例第二十三條之規定、公司法第十九條之規定及詐欺取財
      之犯行，均事證明確，洵堪認定。
（三）被告Ｇ○○部分：
  １、被告Ｇ○○原為「長鼎公司」資深員工，擔任行政經理，
      曾於九十年十月十六日與同案被告ｏ○○、ａ○○、Ｒ○○共同簽立合作協議書，由被告ａ○○持有四股、被告Ｒ
      ○○持有二點五股（其二人持股為技術股並未實際出資）
      ，被告ｏ○○持有二點五股，被告Ｇ○○持有一股，公積
      金二股，共計十二股，設立「大東華國際留學諮詢顧問有
      限公司」，該公司並於九十一年一月四日正式登記設立，
      址設臺中市○區○○○路一段一八五號十五樓，登記負責
      人為林玉珍，實際負責人為ｏ○○等情，為被告Ｇ○○所
      不否認，並經同案被告ｏ○○於臺中市調查站供陳屬實，
      復有合作協議書一份、公司設立登記表一份在卷可稽。
  ２、被告Ｇ○○自簽訂上開合作協議書後，即以「長鼎公司」
      代表人名義，分別於九十年十二月十七日與ｄ○○即臺生
      廖明政之家長，於九十年十二月二十日與壬○○，於九十
      年十二月二十八日與Ｊ○○，簽訂升學履約保證書一節，
      業據被害人ｄ○○於臺中市調查站詢問時陳述明確，並有
      海外履約保證書三紙在卷可憑，且被告Ｇ○○曾於九十一
      年一月二十九日起至同年六月間止，曾多次帶臺生及家長
      至大陸地區報名及參訪等情，有法務部調查局臺中市調查
　　　站於九十一年九月四日上午十時許至臺中市○○區○○路
　　　三段四四七號二十樓之Ｃ「長鼎公司」營業處所搜索扣得
　　　之帳冊二十二份、文宣資料十七份可佐，是被告Ｇ○○有
      為大陸地區之教育機構在臺灣地區辦理招生事宜及從事居
　　　間介紹之行為，甚為明確。被告Ｇ○○上開所辯，應屬卸
　　　責之詞而無可採。
（四）綜上所述，被告Ｒ○○、天○○、ｂ○○、Ｇ○○上開犯
      行均事證明確，洵堪認定。
二、按被告Ｒ○○、天○○、ｂ○○行為後，臺灣地區與大陸地
    區人民關係條例第八十二條，於九十二年十月二十九日修正
    公布，於九十三年三月一日施行，修正前該條規定：「違反
    第二十三條規定從事招生或居間介紹行為者，處三年以下有
    期徒刑、拘役或科或併科新臺幣一百萬元以下罰金。」，修
    正後規定：「違反第二十三條規定從事招生或居間介紹行為
    者，處一年以下有期徒刑、拘役或科或併科新臺幣一百萬元
    以下罰金。」，因此依刑法第二條第一項規定，新舊法比較
    結果，自應以新法之規定對被告較為有利。又公司法於九十
    年十一月十二日修正公布，惟該法第十九條規定之刑度並未
    修正，依刑法第二條第一項前段法律修正後適用裁判時法律
    之規定，應適用九十年十一月十二日修正之新法。故核被告
    Ｒ○○、天○○、ｂ○○所為，均係違反臺灣地區與大陸地
    區人民關係條例第二十三條之規定，應依修正後之同條例第
    八十二條規定論處，及違反修正後之公司法第十九條第一項
    之規定，應依同條第二項之規定論處，暨犯刑法第三百三十
    九條第一項之詐欺取財罪。核被告Ｇ○○所為，係違反臺灣
    地區與大陸地區人民關係條例第二十三條之規定，應依修正
    後之同條例第八十二條規定論處。且：
（一）被告Ｒ○○、天○○、ｂ○○與同案被告ａ○○、Ｕ○○
      、案外人陳文良間，就九十年八月間以前，以未經設立登
      記之「大東華國際留學諮詢顧問有限公司」名義招生至大
      陸留學之行為，而違反修正後臺灣地區與大陸地區人民關
      係條例第二十三條之規定而犯同條例第八十二條之罪，及
      違反修正後公司法第十九條第一項規定而犯同條第二項之
      罪之犯行，有犯意聯絡及行為分擔，為共同正犯。
（二）被告Ｒ○○與同案被告ａ○○、Ｕ○○、案外人陳文良間
      ，就九十年八月間以後，以未經設立登記之「大東華國際
      留學諮詢顧問有限公司」名義招生至大陸留學之行為，而
      違反修正後臺灣地區與大陸地區人民關係條例第二十三條
      之規定而犯同條例第八十二條之罪，及違反修正後公司法
      第十九條第一項規定而犯同條第二項之罪之犯行，有犯意
      聯絡及行為分擔，為共同正犯。
（三）被告Ｒ○○、Ｇ○○與同案被告ａ○○、ｏ○○間，就成
      立「大東華國際留學諮詢顧問有限公司」後，違反修正後
      臺灣地區與大陸地區人民關係條例第二十三條之規定而犯
      同條例第八十二條之罪之犯行間，有犯意聯絡及行為分擔
      ，為共同正犯。
（四）被告Ｒ○○、天○○、ｂ○○就九十年八月間前，就如附
      表一所示之詐欺取財犯行，與同案被告Ｕ○○間，有犯意
      聯絡及行為分擔，為共同正犯。
（五）被告天○○、ｂ○○間，就九十年八月間以後，違反修正
      後臺灣地區與大陸地區人民關係條例第二十三條之規定而
      犯同條例第八十二條之罪，及就如附表二所示詐欺取財之
      犯行間，有犯意聯絡及行為分擔，為共同正犯。
（六）被告Ｒ○○、天○○、ｂ○○多次違反臺灣地區與大陸地
      區人民關係條例第二十三條之規定而犯同條例第八十二條
      之罪，及多次詐欺取財之犯行，均時間緊接，方法相同，
      各觸犯構成要件相同之罪名，均顯係出於概括之犯意為之
      ，各為連續犯，均依刑法第五十六條之規定以一罪論，並
      加重其刑。
（七）被告Ｇ○○多次違反臺灣地區與大陸地區人民關係條例第
      二十三條之規定而犯同條例第八十二條之罪，時間緊接，
      方法相同，觸犯構成要件相同之罪名，顯係出於概括之犯
      意為之，為連續犯，應依刑法第五十六條之規定以一罪論
      ，並加重其刑。
（八）又公司法第十九條第二項之行為，本質上即含有先後反覆
      為之的性質存在，故被告Ｒ○○、天○○、ｂ○○多次違
      反公司法第十九條之行為，應僅論以實質上一罪。
（九）被告Ｒ○○、天○○、ｂ○○三人所犯上開三罪間，有方
      法結果之牽連犯關係，應從較重之刑法第三百三十九條第
      一項之詐欺取財罪處斷。
（十）爰審酌被告Ｒ○○、天○○、ｂ○○、Ｇ○○無視政府管
      理教育制度之政策與兩岸關係中政府之立場，被告Ｒ○○
      、天○○、ｂ○○違反公司法之行為，擾亂財經秩序，又
      向如附表一、二所示之人訛稱可保證入學，若未考取會全
      額退費，使之陷於錯誤而交付高額財物，惟事後未履行退
      款承諾，致被害人所生損害非小，且迄今僅賠償部分被害
      人損失，又被告Ｒ○○、天○○、ｂ○○、Ｇ○○於本案
      犯罪結構，被告Ｒ○○居於最主要之地位，被告天○○、
      ｂ○○次之，被告Ｇ○○僅為「長鼎公司」行政經理等犯
      罪分工，及被告Ｇ○○否認犯行，被告Ｒ○○、天○○、
      ｂ○○僅坦承部分犯行，對詐欺部分之犯行猶飾詞狡卸，
      不知悔改，惡性非輕，惟念其等犯罪手法尚稱平和，及被
      告Ｒ○○、天○○、ｂ○○、Ｇ○○於本案犯罪結構，被
      告Ｒ○○係居於最主要之地位，被告天○○、ｂ○○次之
      ，而被告Ｇ○○僅為「長鼎公司」行政經理等犯罪分工，
      認為檢察官對被告Ｒ○○、天○○、ｂ○○均具體求刑二
      年，對被告Ｇ○○具體求刑四月，尚屬過重等一切情狀，
      分別量處如主文第一、二項所示之刑，並就被告Ｇ○○部
      分諭知易科罰金之折算標準，以資懲儆。
（十一）被告Ｒ○○、天○○、ｂ○○就如附表一、二所示之人
        ，猶有部分未完成退款之承諾，被害人所受損失尚未獲
        得彌補，本院認為不宜為緩刑之宣告，併此指明。
（十二）本案因另有共同被告Ｕ○○、Ｚ○○、ｏ○○仍通緝中
        而無法全案審結，而扣案證物為將來認定共同被告Ｕ○○、Ｚ○○、ｏ○○是否成立犯罪之重要依據，本院認
        為現尚不宜為沒收之諭知，附此說明。
貳、不另為無罪諭知部分：
一、公訴意旨另為：被告Ｒ○○、天○○、ｂ○○對臺生池孟軒
    、池孟修（起訴書將池孟修誤載為池孟軒，且將其二人家長
    池宗訓誤為臺生）、ｃ○○、午○○、Ｈ○○、Ｏ○○、郭
    睿知、郭政一之家長，及被告Ｒ○○對ｅ○○、卯○○、酉
    ○○、Ｊ○○、丁文蘊、Ｔ○○、ｄ○○（廖明政之父）、
    蔡政翰、宙○○、王凱育、己○○、壬○○、寅○○、Ａ○○、ｕ○○、鍾凱釧、ｐ○○、戊○○、Ｌ○○、地○○、
    未○○、ｌ○○、ｊ○○，暨被告天○○、ｂ○○對玄○○
    、亥○○、癸○○、戌○○部分，另涉犯刑法第三百三十九
    條第一項之詐欺取財罪嫌云云。
二、惟查，檢察官就被告Ｒ○○、天○○、ｂ○○所涉對臺生池
    孟軒、池孟修、ｃ○○、午○○、Ｈ○○、Ｏ○○之家長，
    及被告Ｒ○○所涉對ｅ○○、卯○○、酉○○、Ｊ○○、Ｔ
    ○○、宙○○、己○○、壬○○、Ａ○○、ｕ○○、ｐ○○
    、戊○○、未○○、ｌ○○、ｊ○○，暨被告天○○、ｂ○○所涉對被告亥○○、癸○○、戌○○是否有詐欺取財犯行
    之犯罪事實，業已於九十四年八月八日以書狀減縮，此部分
    本院自不再審酌。
三、另唐美雲即郭睿知、郭政一之母、丁文蘊、ｄ○○（廖明政
    之父）、蔡政翰、丙○○（其子王凱育）、寅○○、ｑ○○
    及ｔ○○（其子鍾凱釧）、Ｌ○○（黃家鑫之母）、地○○
    （林彥君）於九十四年間接受臺中市調查站詢問時，均未表
    示被告Ｒ○○對其等有施用詐術之行為等語屬實；又玄○○
    於九十四年七月十三日至臺中市調查站接受詢問時供稱：其
    認為被告ｂ○○有履行合約，無施用詐術等語明確，故就上
    開部分，尚難證明被告Ｒ○○、天○○、ｂ○○另涉有刑法
    第三百三十九條第一項之詐欺取財罪，此外，復查無其他積
    極事證足認被告Ｒ○○、天○○、ｂ○○三人就此部分有詐
    欺取財之犯行，然此部分與上揭被告三人經論罪科刑之詐欺
    取財犯行間構成連續犯之裁判上一罪關係，依法爰不另為被
    告三人無罪之諭知。
、無罪部分：
一、公訴意旨另以：同案被告ｏ○○自九十一年一月間「大中華
    國際留學諮詢顧問有限公司」設立登記以來，發函制止同案
    被告Ｕ○○繼續使用上開公司名稱，同案被告ａ○○、Ｕ○○遂與被告ｖ○○商議另立公司，並由被告Ｕ○○引介被告
    巳○○加入經營，同案被告ａ○○、Ｕ○○與被告ｖ○○、
    巳○○四人即基於共同犯意聯絡，於九十一年三月十二日另
    行設立「大中華國際留學諮詢顧問有限公司」，由被告ｖ○○出任負責人，同案被告Ｕ○○為總經理，被告巳○○為財
    務總監，假臺中市○○路一一七號八樓康林公司之營業處所
    供作從事為大陸地區之高等學校之學士、碩士、博士學位等
    教育機構在臺灣地區辦理招生事宜或從事居間介紹之業務，
    由同案被告Ｕ○○負責招生宣傳、簽約、赴陸考試等事宜，
    同案被告ａ○○則負責有關大陸方面聯繫業務，因認被告巳
    ○○、ｖ○○涉有違反臺灣地區與大陸地區人民關係條例第
    二十三條之規定，應依同條例第八十二條規定論處之罪嫌云
    云。
二、按犯罪事實應依證據認定之，無證據不得認定犯罪事實；又
    不能證明被告犯罪者，應諭知無罪之判決，刑事訴訟法第一
    百五十四條第二項、第三百零一條第一項分別定有明文。次
    按所謂認定犯罪事實之證據，係指足以認定被告確有犯罪行
    為之積極證據而言，該項證據自須適合於被告犯罪事實之認
    定，始得採為斷罪之資料；又事實之認定，應憑證據，如未
    能發現相當確實證據，或證據不足以證明，自不能以推測或
    擬制之方法，以為裁判之基礎；認定犯罪事實所憑之證據，
    無論係直接證據或間接證據，其為訴訟上之證明，須於通常
    一般之人均不致有所懷疑，而得確信其為真實之程度者，始
    得據為有罪之認定，倘其證明尚未達到此一程度，而有合理
    之懷疑存在，復無其他調查途徑可尋，法院即應為無罪之判
    決，最高法院二十九年上字第三一○五號、四十年臺上字第
    八六號、七十六年臺上字第四九八六號判例著有明文。
三、公訴人認被告巳○○、ｖ○○涉有違反臺灣地區與大陸地區
    人民關係條例第二十三條之規定，應依同條例第八十二條規
    定論處之罪嫌，係以陳冠霖、楊詩綺、林筱莉簽訂之大陸本
    科生履約合約書各一份及在「大中華國際留學諮詢顧問有限
    公司」營業處所搜索所得證物，為其主要依據。訊據被告巳
    ○○、ｖ○○固均坦承其自九十一年三月十二日設立「大中
    華國際留學諮詢顧問有限公司」，分別擔任財務總監、負責
    人之職務，然堅決否認有何違反臺灣地區與大陸地區人民關
    係條例第二十三條之規定，均辯稱：其等與Ｕ○○合組上開
    公司後，覺得有問題，所以未實際從事招生工作，但Ｕ○○
    仍在外自行招攬，其等有寫存證信函阻止，並至Ｕ○○住處
    搬回一些廣告資料，上面印有其公司地址，結果被臺中市調
    查站搜索扣得，可能因而被誤會等語。
四、經查，遍觀全卷，並無任何臺生或其家長指稱被告巳○○、
    ｖ○○曾自九十一年三月十二日以後，以「大中華國際留學
    諮詢顧問有限公司」名義，為大陸地區之高等學校（即大學
    ）之學士、碩士、博士學位等教育機構在臺灣地區辦理招生
    事宜或從事居間介紹之行為。再佐以公訴人於起訴書犯罪事
    實欄四(二)所列同案被告Ｕ○○自九十一年三月十二日起以「
    大中華國際留學教育中心」名義招募之臺生陳冠霖、楊詩綺
    、林筱莉、李佳蓉、林柏成、林彥均，其中曾美鑾（陳冠霖
    之母）、楊志元（楊詩綺之父）、陳鈺梅（林筱莉之母）於
    臺中市調查站詢問時，均指稱：是Ｕ○○、Ｚ○○與其在臺
    中市○區○○路一段一○一號十三樓之四之「大中華國際留
    學教育中心」簽約等語明確，並有大中華國際留學教育中心
    大陸本科生履約合約書三份存卷可稽，而其中林柏成、林彥
    均部分則無筆錄可憑，則由被害人曾美鑾、楊志元、陳鈺梅
    之說詞，可知其簽約地點不在「大中華國際留學諮詢顧問有
    限公司」營業處所即臺中市○○路一一七號八樓，且被告巳
    ○○、ｖ○○並未與其等接洽至大陸留學之事宜，自難認被
    告巳○○、ｖ○○有何違反臺灣地區與大陸地區人民關係條
    例第二十三條規定之行為。復觀之被告巳○○、ｖ○○曾於
    九十一年六月二十八日發存證信函予同案被告Ｕ○○、Ｚ○○，內容為「台端未經我方授權，卻逕自假藉我公司名義承
    攬業務，此舉已破壞我方聲譽甚鉅，現籲台端立即停止一切
    偽冒行為，並登報道歉，否則我方將逕循法律途徑解決」等
    語，有存證信函一份存卷可證，益徵被告巳○○、ｖ○○上
    開所辯，尚非子虛。此外，復查無其他積極事證足認被告巳
    ○○、ｖ○○有違反臺灣地區與大陸地區人民關係條例第二
    十三條規定之行為，上開公訴之犯罪事實即屬不能證明，依
    法應為被告巳○○、ｖ○○無罪之諭知，以免冤抑。
據上論斷，應依刑事訴訟法第二百九十九條第一項前段、第三百
零一條第一項，臺灣地區與大陸地區人民關係條例第八十二條，
公司法第十九條第二項，刑法第十一條前段、第二條第一項前段
、第二十八條、第五十六條、第三百三十九條第一項、第五十五
條、第四十一條第一項前段，罰金罰鍰提高標準條例第一條前段
、第二條，判決如主文。
本案經檢察官謝志明到庭執行職務
中　　華　　民　　國　　 94 　　年　　 9 　月　  22 　日
                  刑事第一庭    審判長法  官  張智雄
                                      法  官  許惠瑜
                                      法  官  周瑞芬
上正本證明與原本無異。
如不服本判決，應於送達後十日內向本院提出上訴狀（須附繕本
），上訴於臺灣高等法院臺中分院。
                                      書記官  何俞瑩
中　　華　　民　　國　　 94 　　年　　 9 　月　  22 　日
附錄本案論罪科刑法條
臺灣地區與大陸地區人民關係條例第二十三條：
  臺灣地區、大陸地區及其他地區人民、法人、團體或其他機構
  ，經許可得為大陸地區之教育機構在臺灣地區辦理招生事宜或
  從事居間介紹之行為。
  其許可辦法由教育部擬訂，報請行政院核定之。
臺灣地區與大陸地區人民關係條例第八十二條：
  違反第二十三條規定從事招生或居間介紹行為者，處一年以下
  有期徒刑、拘役或科或併科新臺幣一百萬元以下罰金。
刑法第三百三十九條：
  意圖為自己或第三不法之所有，以詐術使人將本人或第三人之
  物交付者，處五年以下有期徒刑、拘役或科或併科一千元以下
  罰金。
  以前項方法得財產上不法之利益或使第三人得之者，亦同。
  前二項之未遂犯罰之。
公司法第十九條：
  未經設立登記，不得以公司名義經營業務或為其他法律行為。
  違反前項規定者，行為人處一年以下有期徒刑、拘役或科或併
  科新臺幣十五萬元以下罰金，並自負民事責任；行為人有二人
  以上者，連帶負民事責任，並由主管機關禁止其使用公司名稱
  。
附表一：
一、Ｅ○○：給付三十萬元，迄未退款。
二、ｋ○○：給付十五萬元，迄未退款。
三、Ｃ○○：給付十五萬元。迄未退款。
四、辛○○：給付三十五萬元，迄未退款。
五、ｎ○○：因代墊被告ｂ○○帶團至大陸之機票及旅費，故與
    　　　　被告ｂ○○結算後，顧問費及服務費共為十八萬元
　　　　　　，嗣由被告ｂ○○退款三萬元，其再與被告Ｒ○○
　　　　　　結算後，由被告Ｒ○○退款十萬元。
六、ｇ○○：給付二十萬元，業於九十三年一月二十八日與被告
　　　　　　天○○在臺灣彰化地方法院彰化簡易庭以二十萬元
　　　　　　達成和解（有九十二年度彰簡字第五七三號和解筆
　　　　　  錄附卷可參）。
七、庚○○：給付十五萬元，由被告天○○、ｂ○○退款七萬五
　　　　    千元而調解成立。
八、ｆ○○：給付三十萬元，迄未退款。
九、ｒ○○：給付十五萬元，迄未退款。
十、乙○○：給付十五萬元，業已於九十一年七月三十一日、九
　　　　　　十一年十一月五日由被告天○○、ｂ○○各退款五
　　　　　　萬元。
十一、申○○：給付四十五萬元，迄未退款。
十二、Ｓ○○：給付三十萬元，由被告天○○、ｂ○○退款三十
　　　　　　　萬元。
十三、Ｉ○○：給付被告Ｕ○○三十萬元，給付被告天○○、路
　　　　      永慧十五萬元，迄均未退款。
十四、黃○○：給付及退款金額均不詳。
十五、Ｎ○○（其子陳佳緯）：給付三十五萬元，迄未退款。
十六、辰○○（其子李柏毅）：給付二十五萬元，由被告Ｒ○○
      　　　　　　　　　　　退款十二萬元。
十七、Ｆ○○（其子許子羿）：給付十萬元，迄未退款。
十八、Ｑ○○○（其女陳靜芳）：給付二萬一千元及美金五百元
　　　　　　　　　　　　　　　之補習費、美金二百元之住宿
　　　　　　　　　　　　　　  費，迄未退款。
十九、Ｋ○○（其子林大為）：給付三十萬元，由被告Ｒ○○退
　　　　　　　　　　　　    款二十萬元。
二十、Ｗ○○（其子蘇冠文）：給付三十萬元，迄未退款。
二一、甲○○○（其子王俊仁）：給付十萬元，迄未退款。
二二、Ｂ○○（其子徐銘謙）：給付十五萬元，由被告Ｒ○○退
　　　　　　　　　　　      款三萬元。
附表二：
一、ｍ○○：給付三十萬元，迄未退款。
二、Ｄ○○（原名翁君平）：給付三十萬元，迄未退款。
三、Ｙ○○：給付二十萬元，由被告天○○、ｂ○○退款十萬元
    　　　　。
四、丁○○：給付十三萬元，由被告天○○、ｂ○○退款十萬元
    　　　　。
五、ｓ○○：給付三十萬元，由被告天○○、ｂ○○退款二十二
　　　　    萬元。
六、丑○○：給付三十萬元，迄未退款。
七、ｉ○○：給付三十萬元，迄未退款。
